最高法院刑事判決　　　　　　九十六年度台上字第二三五三號
上　訴　人　甲○○
選任辯護人　郭美春律師
　　　　　　尤伯祥律師
上　訴　人　乙○○（原名劉偉德）
　　　　　　丙○○
上列上訴人等因貪污案件，不服台灣高等法院中華民國九十五年
十二月二十七日第二審判決（九十五年度上訴字第三四四五號；
起訴案號：台灣宜蘭地方法院檢察署九十四年度偵字第八四０號
），提起上訴，本院判決如下：
    主  文
原判決撤銷，發回台灣高等法院。
    理  由
本件原判決認定上訴人甲○○於民國九十三年六月間，擔任行政
院海岸巡防署海洋巡防總局北部地區機動海巡隊（下稱北區機動
海巡隊）三組副組長，負責外勤偵查緝私業務；上訴人丙○○於
同年月間擔任北區機動海巡隊三組隊員，負責外勤刑事偵查緝私
業務；上訴人乙○○於同年月間，則擔任行政院海岸巡防署海洋
巡防總局澳底海巡隊三組隊員，負責外勤刑事偵查緝私業務，均
為依法令服務於國家所屬機關而具有法定職務權限之公務員。緣
甲○○於九十三年六月十日晚間十時許，因接獲綽號「阿水」之
線民徐玉麟來電告知立有十一號漁船在宜蘭縣大溪漁港（下稱大
溪漁港）內進行走私香菸行動後，隨即聯絡丙○○及乙○○，並
駕車搭載乙○○於翌日（十一日）凌晨一、二時許抵達大溪漁港
，擬進行查緝該起立有十一號漁船走私香菸之案件，然因行政院
海岸巡防署台北機動查緝隊（下稱台北機動查緝隊）查緝員戚秀
國亦接獲徐玉麟提供之相同線報且已到場查緝該起走私香菸案件
，導致甲○○與戚秀國就何單位得以取得主偵地位產生歧見，嗣
因台北機動查緝隊向大溪安檢所商借窺視鏡自立有十一號漁船船
艙通氣孔探知內有防水包裝之箱子，方於九十三年六月十一日清
晨五時許，破艙取得主偵地位後，甲○○所屬之北區機動查緝隊
及其聯繫帶往之其他單位便居於協辦單位之立場。台北機動查緝
隊破獲立有十一號漁船走私香菸案件後，便由支援之行政院海岸
巡防署北部地區巡防局岸巡一二大隊（下稱岸巡一二大隊）、行
政院海岸巡防署北部地區巡防局岸巡一三大隊（下稱岸巡一三大
隊）士兵負責搬運艙內走私香菸，詎上訴人等竟共同基於為自己
不法所有之犯意聯絡，於同日九時許由丙○○駕駛其所有車牌號
碼八Ｄ—五０七一號廂型車至大溪漁港，再經甲○○以協助取樣
送驗走私香菸之名義，夥同丙○○、乙○○，並指揮在場協助查
緝該起走私香菸案件且負責清運查獲走私香菸之岸巡一二大隊士
兵數人，共同將自立有十一號漁船上查獲搬運下船之走私香菸十
八箱（每箱五百包，每包最低完稅價格為新台幣〔下同〕十五元
六角，合計總價為十四萬零四百元）搬至丙○○駕駛之前開廂型
車後，先由丙○○駕車載運該十八箱走私香菸離去，而共同將其
等職務上所持有之非公用私有財物即該十八箱走私香菸侵占入己
，甲○○與乙○○則於事後同車離去。嗣經台北機動查緝隊委請
岸巡一二大隊及岸巡一三大隊以軍用大卡車載運自立有十一號漁
船查獲之走私香菸並清點統計之總數為二百八十一箱，而行政院
海巡署亦接獲檢舉得悉台北機動查緝隊報告台灣宜蘭地方法院檢
察署偵辦之立有十一號漁船走私香菸案件中，移送扣案走私香菸
數量二百八十一箱中，並未包括上訴人等以取樣送驗為由而載離
之十八箱走私香菸，始循線查悉等情。因而維持第一審論處上訴
人等共同公務員，侵占職務上持有之非公用私有財物罪刑之判決
，駁回上訴人等在第二審之上訴。固非無見。
惟查：(一)科刑之判決書，須將認定之犯罪事實詳記於事實欄，然
後於理由內逐一說明其憑以認定之證據，以使事實與理由兩相一
致，方為合法，倘事實欄已有敘及，而理由內未加說明，即有理
由不備之違法。原判決認定上訴人等有共同公務員，侵占職務上
持有非公用私有財物之犯行。雖於事實欄記載上訴人等共同基於
為自己不法所有之犯意聯絡，於九十三年六月十一日上午，由甲
○○以協助取樣送驗走私香菸為名義，夥同丙○○、乙○○共同
將其等職務上所持有之走私香菸十八箱侵占入己等情；並於理由
內說明上訴人等確有載走十八箱走私香菸，所為嗣後已將香菸運
返交還之辯解，如何不足採，及上訴人等就上揭犯行，彼此之間
具有犯意聯絡及行為分擔，應論以共同正犯云云。然稽之卷內資
料，上訴人等似始終否認侵占走私香菸十八箱，且丙○○、乙○
○亦辯稱伊等依甲○○取樣送驗之指示，始運走查獲之走私香菸
十八箱，並否認有侵占職務上持有之非公用私有財物之意圖等語
。原判決雖依已敘明上訴人等客觀上並未交還所取得之走私香菸
十八箱，然關於上訴人等主觀之間，如何具有犯意之聯絡一節，
則未依憑證據詳為說明，遽認上訴人等為共同正犯，自有理由不
備之違法。(二)判決不載理由者，當然違背法令。所謂判決不載理
由，係指依法應記載於判決理由內之事項不予記載，或記載不完
備者而言，此為刑事訴訟法第三百七十九條第十四款上段之當然
解釋。而有罪之判決書，對於被告有利之證據不採納者，應說明
其理由，復為刑事訴訟法第三百十條第二款所明定。故有罪判決
書對於被告有利之證據，如不加以採納，必須說明其不予採納之
理由，否則即難謂非判決不備理由之違法。原判決認上訴人等所
為已將原由丙○○載走之香菸十八箱送回之辯解如何不可採，固
於理由三(二)(三)(四)依所採之證據，逐為說明。然關於上訴人等曾否
將原運走之香菸十八箱送回一節，證人戚秀國於第一審證稱「（
當天收到幾次回報）很多次，而且回報的數目不太相同。有二百
八十九、二百九十一、二百八十一、二百九十九箱等數目」、「
（原先被載走的十八箱是否包括在回報的二百八十一箱之內）我
不確定」、「（甲○○是否有向你表示當天他就把私菸載回現場
）好像有」、「（本案你們主偵之後，送驗如何處理）因為本案
不清楚如何送驗，本來以為甲○○會幫我送驗，後來他把菸送回
來，我們就將全部私菸送海關」、「（你不確定，為何記載總數
量為二百八十一箱）因為甲○○說他有處理，有載回來，而且過
程中有聽說甲○○有把私菸載回來，我聽現場士兵說的，但是誰
說的，我不知道」等語（第一審卷(二)第十二、十三、十四、十九
頁），證人徐玉麟於第一審亦證稱「（九十三年六月十一日早上
有無看到車輛搬運私菸的情形）都有車輛在進出，包括漁民的車
輛，因為現場沒有圍起封鎖線。我看到車輛把菸載走，是一輛廂
型車，進出現場約四、五次，我覺得很奇怪。廂型車原本倒車進
去停在香菸堆置的地方，就是一輛卡車旁邊，然後一下子就開走
，後來沒有多久，該輛廂型車又回來，不是停在原來的位置，是
停在轉角處，我看到車門打開，有看到一些人在搬東西，但東西
看不清楚，祇看到是黑黑的，因為距離很遠，所以看不清楚。該
車來回進出有三、四次，我的感覺是那輛車很奇怪，我看到搬東
西的情況有兩次，第一次是搬東西上車，第二次車子回來，又搬
東西下車，搬完東西，車子又離開。整段期間該車進出三、四次
，共約二、三十分鐘」云云（第一審卷(二)第一五二頁）。似均證
稱上訴人等載走香菸，嗣後已將之送回，核與上訴人等之辯解相
合。原判決未說明此部分有利上訴人等之證言如何不足採，逕為
不利上訴人等之認定，亦非無理由不備之違誤。(三)卷宗內之筆錄
及其他文書可為證據者，應向被告宣讀，或告以要旨，證物應示
被告，令其辨認，如係文書而被告不解其意義者，應告以要旨，
此項程序為公開審判期日所應踐行者，亦為第二審審判程序所準
用，否則即係於審判期日所應調查之證據未予調查，若採為裁判
之基礎，其判決當然違背法令。原判決理由三(五)採憑行政院海岸
巡防署海洋巡防總局九十二年九月二十四日洋局偵字第０九二０
０二七三九一號函之說明（第一審卷(二)第六十頁），以私菸之鑑
驗程序為每一品牌之香菸各取樣二包，認上訴人等處理走私香菸
有年，就此當知之甚詳，竟搬走十八箱香菸，每箱五百包，數量
龐大，難謂無不法意圖。然稽之原審審判程序筆錄之內容，審判
長似未曾向上訴人等提示該函或告以要旨，逕採上揭函載內容為
認定上訴人等犯罪之證據，自有應於審判期日調查之證據而未予
調查之違法。以上或為上訴人等上訴意旨所指摘，或屬本院得依
職權調查之事項，應認原判決有撤銷發回更審之原因。
據上論結，應依刑事訴訟法第三百九十七條、第四百零一條，判
決如主文。
中　　華　　民　　國　九十六　年　  四 　 月  二十七　日
                      最高法院刑事第九庭
                          審判長法官  洪　清　江
                                法官  石　木　欽
                                法官  李　伯　道
                                法官  林　勤　純
                                法官  陳　晴　教
      本件正本證明與原本無異
                                      書  記  官
中　　華　　民　　國　九十六　年    五  　月　  四    日
                                                     M
